臺灣高等法院臺中分院刑事判決
110年度上訴字第1003號
上  訴  人  臺灣臺中地方檢察署檢察官
被      告  彭國豪



指定辯護人  本院公設辯護人郭博益  
上列上訴人因毒品危害防制條例案件，不服臺灣臺中地方法院10
9年度訴字第3042號中華民國110年3月30日第一審判決（起訴案
號：臺灣臺中地方檢察署109年度偵緝字第1514號），提起上訴
，本院判決如下：
　  主 文
上訴駁回。
　  犯罪事實
一、彭國豪明知甲基安非他命係毒品危害防制條例第2條第2項第
    2款所列管之第二級毒品，非經許可不得施用，竟基於幫助
    他人施用第二級毒品甲基安非他命之犯意，於民國108年9月
    15日晚間6時22分許，以其所有行動電話1支（含門號000000
    0000號SIM卡1張，未扣案）透過通訊軟體Line（暱稱「員外
    （順子）」）與田澧杰（所涉施用毒品犯行，經臺灣臺中地
    方檢察署檢察官以108年度毒偵字第3612號為緩起訴處分確
    定）聯絡，並約定合資購買甲基安非他命，同日晚間7時33
    分許，田澧杰即將購毒款項新臺幣（下同）2,400元匯款至
    彭國豪名下台新國際商業銀行帳號000-00000000000000號帳
    戶（下稱台新商銀帳戶）內。其後於108年9月16日晚間10時
    32分許，田澧杰開車搭載彭國豪前往臺中市○區○○○路0段00
    號○○商旅附近並在車上等待，由彭國豪進入○○商旅向真實年
    籍、姓名不詳者購買重量不詳之甲基安非他命，彭國豪購得
    甲基安非他命後返回田澧杰停車處，並於該日晚間11時17分
    許，透過駕駛座之車窗縫隙將田澧杰委託其購買之甲基安非
    他命1包交付予田澧杰。田澧杰於取得上開甲基安非他命後
    ，即於108年9月22日中午12時許，在其位於彰化縣○○市○○路
    0段000號住所，以將該包甲基安非他命置於玻璃球內加熱而
    吸其煙霧之方式，施用第二級毒品甲基安非他命1次。嗣於
    該日晚間11時30分許，執行巡邏勤務之警員在臺中市○○區○○
    路2段與○○路2段路口，見田澧杰形跡可疑而上前盤查，田澧
    杰即交付上開委由彭國豪購買、經其施用後所剩餘之甲基安
    非他命1包（驗餘淨重0.1681公克）予警方扣案，始悉上情
    。
二、案經臺灣臺中地方檢察署檢察官簽分偵辦後偵查起訴。
　　理 由
一、證據能力
(一)刑事訴訟法第159條之5規定：「被告以外之人於審判外之陳
    述，雖不符前四條之規定，而經當事人於審判程序同意作為
    證據，法院審酌該言詞陳述或書面陳述作成時之情況，認為
    適當者，亦得為證據。」、「當事人、代理人或辯護人於法
    院調查證據時，知有第159條第1項不得為證據之情形，而未
    於言詞辯論終結前聲明異議者，視為有前項之同意。」其立
    法意旨在於傳聞證據未經當事人之反對詰問予以核實，原則
    上先予排除，惟若當事人已放棄詰問或未聲明異議，基於證
    據資料愈豐富，愈有助於真實發現之理念，且強化言詞辯論
    原則，法院自可承認該傳聞證據例外擁有證據能力。經查，以下本案所引用被告以外之人於審判外之言詞或書面陳述之證據能力，檢察官、上訴人即被告彭國豪（下稱被告）及指定辯護人於本院審理時皆稱沒有意見（見本院卷第68至69頁），復未於言詞辯論終結前爭執或聲明異議（見本院卷第69至77頁），本院審酌前開證據作成或取得狀況，均無非法或不當取證之情事，亦無顯不可信之情況，且與待證事實具有關連性，依刑事訴訟法第159條之5第2項規定，自具有證據能力。
(二)刑事訴訟法第159條至第159條之5有關傳聞法則之規定，乃
    對於被告以外之人於審判外之言詞或書面陳述所為之規範；
    至非供述證據之書證及物證，其中書證部分若以該書面證據
    本身物體之存在或不存在作為證據者，係屬物證，性質上並
    非供述證據，應無傳聞法則規定之適用，如該非供述證據非
    出於違法取得，即不能謂其無證據能力。經查，本判決下列
    所引用之非供述證據，與本案待證事實具有關聯性，亦查無
    違法取得之情形，且檢察官、被告及指定辯護人亦未爭執其
    證據能力，自得作為本案之證據。
二、認定犯罪事實所憑之證據及理由
(一)上開犯罪事實，業據被告於偵訊、原審及本院審理時坦承不諱（見偵緝卷第47至51頁，原審卷第134頁，本院卷第73頁），核與證人田澧杰（下稱證人）於偵訊時、原審審理時所述大致相符（見他卷第77至79、119至122頁，原審卷第107至127頁）。復有警員職務報告、臺中市政府警察局霧峰分局扣押筆錄、扣押物品收據、臺中市政府警察局霧峰分局偵辦毒品案件採驗尿液（檢體編號）真實姓名年籍對照表、扣案毒品照片、自願尿液採證同意書、被告與證人之Line對話紀錄翻拍照片、台新國際商業銀行108年12月30日函暨檢附被告名下台新商銀帳戶歷史交易明細、衛生福利部草屯療養院108年10月21日鑑驗書、臺灣臺中地方檢察署檢察官108年度毒偵字第3612號緩起訴處分書、證人之臺灣高等法院被告前案紀錄表等在卷可資佐證（見他卷第17、33、35、37、41、45、52至69、103、105頁，偵緝卷第65、69至71頁，原審卷第143頁）。足認被告之自白與事實相符，可以採信。
(二)公訴意旨雖認被告係基於販賣第二級毒品之犯意，而於犯罪事實欄所示時、地，交付前開第二級毒品甲基安非他命予證人，然查： 
　1.按毒品危害防制條例第4條之販賣毒品罪，係以意圖營利而販賣毒品為其犯罪構成要件，且按受施用毒品者委託，代為向販售毒品者購買毒品後，交付委託人以供施用，並收取價款，與受販售毒品者委託，將毒品交付買受人，並收取價款，二者同具向毒販取得毒品後交付買受人並收取代價之行為外觀，其固因行為人主觀上，究與販售者抑或買受人間有意思聯絡，而異其行為責任，單純意在便利、助益施用而基於與施用者間之意思聯絡，為施用者代購毒品之情形，僅屬幫助施用，若意圖營利，而基於與販售者間之犯意聯絡，代為交付毒品予施用者，始為共同販賣（最高法院106年度台上字第464號判決意旨參照）。本件依卷附被告與證人於108年9月15日當日聯絡之Line對話紀錄翻拍照片顯示：
被告：「1/2400要不要跟」（18：22）       「Good的東西」（18：23） 證人：「可以1目前還有」（18：32）       「對了上次的還有剩1怎麼跟你拿呢？」（18：32） 被告：「在我另一個家耶；上次我要急出去催你不來」       （18：33）       「你能幫再多拿1嗎？幫我分擔一下，不行就還是1也    行」（18：37） 證人：「這次只能1不好意思啦～」（18：41） 　　　「等等匯給你　帳號來」（18：41） 被告：「ok的」（18：41） 
 　 等情（見他卷第61頁），且證人於偵訊時亦證稱：其中「1」是指1公克的安非他命，「2400」就是1公克的安非他命2400元等語（他卷第120頁）。則依上開對話紀錄之內容可知，被告確於當日向證人表示購買第二級毒品甲基安非他命之價格為1公克2400元，且證人亦表明只能買1公克之事實。至於公訴意旨認被告係基於販賣第二級毒品之犯意而為本件犯行，尚無從自上開對話紀錄之內容得知。
　2.證人固曾於警詢、偵訊及原審審理時證稱：我是直接向被告購買1公克2,400元的甲基安非他命毒品等語(見他卷第21、78至79頁，原審卷第110至111頁)，如單純自上開證述配合Line對話紀錄之內容觀之，公訴意旨認被告有販賣之犯意及營利之意圖，似非無稽。然其於警詢、偵訊經員警、檢察官進而詢以上開Line對話之內容後，則證稱：我不清楚被告是否是要再跟別人購買，我完全不知道他去跟別人買的價格，我就是付1公克2400元的價格跟被告購買甲基安非他命，我不知道他是否是在賣，但是我就是有購買甲基安非他命的需求，當天被告是請我開車載他去柳川西路那裡跟別人拿甲基安非他命，被告下車去拿，後來就拿1公克甲基安非他命給我等語（他卷第23、120至121頁）；於原審審理時亦證稱：被告沒有跟我說他買到幾包毒品，我也不知道被告用多少錢去跟藥頭買毒品，只知道自己交了2400元給被告等語（本院卷第123、124頁）。如綜合證人於警詢、偵訊及原審審理時之證述內容以觀，其所述向被告購買毒品等語，僅係說明其先交付毒品價金後，自被告處直接取得1公克2,400元之甲基安非他命之事實。至於被告向他人購買之總數量或總金額，有無從中賺取量差或價差等情，證人並不清楚，亦非證人所關切之事。是以，上開Line對話紀錄及證人於警詢、偵訊及原審審理時證述之全體內容，僅能證明公訴意旨所述被告先於108年9月15日取得證人匯款之2,400元，再於翌日(16日)晚間，再交付1公克2,400元之甲基安非他命予證人等事實（亦即，僅能證明具有「收取代價」及「向毒販取得毒品後交付買受人」之行為外觀），但無從證明有關被告向販毒者購買毒品時之確實數量及價格，並進而推論被告於交付毒品前有從中獲取量差或價差，而具有販賣之犯意及營利之意圖。此參之本件確由證人開車搭載被告前往○○商旅，向真實年籍、姓名不詳者購得重量不詳之甲基安非他命後，再交予證人等情，亦據證人於警詢、偵訊及原審審理時證述在卷(見他卷第23、120至121頁，原審卷第122至123頁)。被告既非以自己所持有之毒品交付證人，而不自負交易毒品時之盈虧，當無從以其「收取代價」及「向毒販取得毒品後交付買受人」之行為外觀，而推論出必有從中獲取量差或價差之結果甚明。
　3.被告自偵訊起及於原審、本院審理時均供稱：證人之前有說
    如果有要買甲基安非他命要找他，他要一起買，比較便宜，
    單包要3000多元，一次買3包，每包是2,400元，當天有問證
    人要不要一起買，證人說他沒有現金，所以先轉帳2400元給
    我，我也是出2400元，我們是合資購買等語（偵緝卷第48頁
    ，原審卷第47頁，本院卷第68、73至75頁）。核與證人於原
    審審理時證述：我有主動詢問被告合買毒品是否比較便宜的
    問題，我在便利商店及綽號「大哥」的家中和被告見面時，
    有當面問被告「合資有沒有比較便宜？」且我跟被告私底下
    碰面的時候，偶爾就會提到毒品的事情，但不會在Line上面
    問，本案是第1次在Line上面這樣問，因為之前我們私下有
    碰面、聊天，所以我知道「1/2400」是在講毒品等語（見原
    審卷第118、121、124、125頁）大致相符。可認證人於取得
    被告所交付之本案甲基安非他命前，確有詢問被告合資購買
    是否能支付較少價金之事實。是被告辯稱為能以較低價格購
    得毒品，乃約同證人一起購毒等語，尚無違於論理法則或經
    驗法則，其上開所辯，尚堪採信。　　
  4.綜上所述，本件依檢察官所提出之證據，尚不能證明有關被告向販毒者購買毒品時之確實數量及價格，而無從推論被告於交付毒品時有從中獲取量差或利差之營利意圖，亦不足以推論被告有與販毒者販賣毒品之犯意聯絡。是本於「罪疑唯利於被告」之法則，本件得以證明之「向毒販取得毒品後交付買受人」及「收取代價」之行為，僅能認係幫助證人施用毒品之行為。是公訴意旨認為被告具有販賣第二級毒品之故意，洵難採信。
(三)綜上所述，本案事證已臻明確，被告幫助施用第二級毒品之
    犯行，堪以認定，應依法論科。
三、論罪科刑
(一)核被告所為，係犯刑法第30條第1項、毒品危害防制條例第10條第2項之幫助施用第二級毒品罪。公訴意旨認被告係犯修正前毒品危害防制條例第4條第2項之販賣第二級毒品罪，容有未洽，業如前述。然本案起訴之基本社會事實同一，且經本院依法告知變更後之罪名，給予被告、辯護人辯明之機會（本院卷第67至68頁），已保障被告防禦權之行使，爰依刑事訴訟法第300條規定，變更起訴法條。
(二)被告因代證人購得而持有第二級毒品甲基安非他命之低度行
    為，為其嗣後交付而幫助證人施用第二級毒品甲基安非他命
    之高度行為所吸收，不另論罪。
(三)刑之減輕事由：
  1.按毒品危害防制條例第17條第1項規定「犯第4條至第8條、第10條或第11條之罪，供出毒品來源，因而查獲其他正犯或共犯者，減輕或免除其刑。」而經原審函詢臺灣臺中地方檢察署有無因被告供出毒品來源，而查獲其他正犯或共犯之情形，該署函覆稱「本署偵辦109年度偵緝字第1514號被告彭國豪毒品案件，該案被告並未供出毒品來源」等語，有該署110年2月3日函在卷可稽（原審卷第77頁）。職此，被告既無供出毒品來源，自無從適用該項規定減免其刑。　
  2.另被告僅係基於幫助證人施用第二級毒品之意思，參與施用第二級毒品罪構成要件以外之行為，核屬幫助犯，應依刑法第30條第2項規定，按施用第二級毒品罪正犯之刑予以減輕。　
四、本院之判斷
(一)原審認被告罪證明確，適用毒品危害防制條例第10條第2項，刑法第11條前段、第30條第1項前段、第2項、第41條第1項前段、第38條第2項前段、第4項等規定，審酌被告明知毒癮甚難戒除，竟仍幫助證人代為購買毒品，被告所為對我國社會安寧秩序及國人身體健康之危害至鉅，且有滋生其他犯罪之可能，所為誠屬不該；並考量被告坦承犯行之犯後態度，與其未曾因不法犯行而經論罪科刑之素行，及兼衡被告於原審審理時自述大學肄業之智識程度、從事販賣水果之工作、收入普通、未婚、無子之生活狀況（見原審卷第134頁），暨其犯罪之動機、目的、手段等一切情狀，量處被告有期徒刑3月，並諭知易科罰金之折算標準；復說明：1.未扣案之行動電話1支（含門號0000000000號SIM卡1張），為被告與證人聯繫購買第二級毒品甲基安非他命事宜之用，且係被告所有，應依刑法第38條第2項前段規定，諭知沒收，並依刑法第38條第4項規定，於全部或一部不能沒收或不宜執行沒收時，追徵其價額；2.被告所交付之甲基安非他命1包（驗餘淨重0.1681公克），其剩餘毒品雖經證人於事後提出於警方以供查扣，然該包甲基安非他命既已由證人取得，揆諸最高法院100年度台上字第654號判決意旨之同一法理，自無從於本案諭知沒收。經核認事用法及量刑均無不當，應予維持。
(二)檢察官上訴意旨雖認：1.依卷附被告與證人於108年9月15日
    之Line對話紀錄翻拍照片顯示，證人已明確證述2次以上係
    向被告購買毒品，被告於偵查、原審及本院審理時均證稱自
    己買1包是3,300元，如果買3包是1包2,400元，中間之差價
    就是被告之獲利，且被告央求證人多買，有為己施用而減輕
    支出之意圖營利犯意，至少有幫助販賣之犯意聯絡。2.縱認
    被告僅構成幫助施用第二級毒品罪，原審刑度亦屬過輕，此
    因免費無償轉讓第二級毒品係違反藥事法第83條之轉讓禁藥
    罪，其刑度亦較高，而幫助為較高度行為，實不宜量處過低
    ，否則有違經驗法則等語（見本院卷第7至11、68、75至76
    頁）。然查：
　1.本件依檢察官所提出之證據，尚不能證明有關被告向販毒者
    購買毒品時之確實數量及價格，而無從推論被告於交付毒品
    時有從中獲取量差或利差之營利意圖，亦不足以推論被告有
    與販毒者販賣毒品之犯意聯絡，已如前述。縱因被告與證人
    合資購買而取得減少購毒成本之利益，亦與被告因販賣毒品
    而從中取得利益之情形有別，亦難因此認被告有幫助真實年
    籍、姓名均不詳之販毒者販賣第二級毒品之犯意。
　2.復按刑之量定，乃法律賦予法院自由裁量之事項，倘於科刑
    時，已以行為人之責任為基礎，並斟酌刑法第57條所列各款
    事項，而未逾越法定刑度，即難謂違法（最高法院100年度
    台上字第5301號判決意旨參照）。經查，藥事法第83條第1
    項之轉讓禁藥罪，其法定刑為「7年以下有期徒刑，得併科
    新臺幣5千萬元以下罰金」；毒品危害防制條例第10條第2項
    之施用第二級毒品罪，其法定刑則為「3年以下有期徒刑」
    ，顯見前者之罪刑度較重；且幫助他人施用第二級毒品甲基
    安非他命之共犯行為，其不法及可責性亦非必然高於轉讓禁
    藥之正犯行為，上訴意旨前開所述，容有誤會。
(三)綜上所述，上訴意旨猶執前詞，而就原審依職權所為之證據
    取捨以及心證裁量，再事爭執，其上訴為無理由，應予駁回
    。
據上論斷，應依刑事訴訟法第368條，判決如主文。
本案經檢察官廖志祥提起公訴，檢察官王淑月提起上訴，檢察官
陳幸敏到庭執行職務。
中　　華　　民　　國　　110 　年　　8 　　月　　4 　　日
            刑事第四庭    審判長法　官  蔡  名  曜
　　　　　　　　　　　　        法　官  林  宜  民
　　　　　　　　　　　　　      法　官  邱  鼎  文
以上正本證明與原本無異。
如不服本判決應於收受送達後20日內向本院提出上訴書狀，其未
敘述上訴理由者，並得於提起上訴後20日內向本院補提理由書（
均須按他造當事人之人數附繕本）「切勿逕送上級法院」。

                                書記官  陳  宜  屏
　　　　　　　　　　　　　　　　
中　　華　　民　　國　　110 　年　　8 　　月　　4 　　日
附錄論罪科刑法條：
中華民國刑法第30條
幫助他人犯罪者，為從犯；雖他人不知幫助之情者亦同。
從犯之處罰，得按正犯之刑減輕之。
毒品危害防制條例第10條
施用第一級毒品者，處 6 月以上 5 年以下有期徒刑。
施用第二級毒品者，處 3 年以下有期徒刑。